臺灣高等法院臺中分院民事判決
　　　　　　　　　　　　　　　　　　　　　　　　　八十六年度上字第五八一號
　　　　　　　　　　　　　　　　　　　　　　　　　八十六年度訴字第一七０號
　　　上　訴　人　　己○○○.
　　　（即主參加被告）
　　　訴訟代理人　　杜立兆律師
　　　複代理人　　　林家進律師
　　　送達代收人　　辛○○
　　　視同上訴人　　庚○○
　　　兼訴訟代理人　戊○○
　　　被上訴人　　　丁○○
　　　訴訟代理人　　游琦俊律師
　　　複代理人　　　黃錦郎律師
　　　主參加原告　　乙○○
　　　　　　　　　　甲○○
　　　訴訟代理人　　丙○○
右當事人間分割共有物事件，上訴人對於中華民國八十六年七月十五日臺灣臺中地方
法院八十五年訴字第二九六五號第一審判決提起上訴及乙○○、甲○○、丙○○於八
十六年十月九日提起主參加共同訴訟，本院判決如左：
      主      文
原判決廢棄。
兩造共有坐落台中縣烏日鄉○○段第五八地號土地，地目建，面積０．０四五三公頃
；同段第五九地號土地，地目建，面積０．０二七一公頃應予合併分割，分割方法如
附圖甲案所示，（５９Ａ）部分面積０．０一九五公頃分歸被上訴人丁○○取得所有
；（５９Ｂ）部分及（５８Ｂ）部分面積合計０．０二七０公頃分歸視同上訴人戊○
○、庚○○共同取得所有，二人依其原應有部分比例保持共有；（５８Ｃ）部分面積
０．０二五九公頃分歸上訴人己○○○取得所有；各共有人因本件分割而補償之金額
如附表所示。
第一、二審訴訟費用，由視同上訴人戊○○負擔一四四八０分之四一０四，庚○○負擔
一四四八０分之一二九七，被上訴人丁○○負擔一四四八０分之三八九一，餘由上訴
人負擔。
主參加原告之訴駁回。
主參加訴訟費用由主參加原告負擔。
      事      實
壹、上訴部分：
甲、上訴人方面：
一、聲明：求為判決：(一)原判決廢棄。(二)被上訴人第一審之訴駁回。(三)第一、二審訴
    訟費用均由被上訴人負擔。
二、陳述：除引用原判決書之記載外，補稱：
  (一)按「法院裁判分割共有物，除應斟酌各共有人之利害關係及共有物之性質外，尚
    應斟酌共有物之價格，倘共有人中有不能按其應有部分受分配，或其所受分配之
    不動產其價格顯不相當時，法院非不得命以金錢補償之」，最高法院五十七年台
    上字第二一一七號著有判例，查系爭第五十八地號之面積為四五三平方公尺，上
    訴人應有部分為三分之一，折合面積為一五一平方公尺，這筆土地北側有如原審
    判決附圖所示丙案五十八Ｅ部分之畸零地，該部分土地未臨道路，難為建築使用
    ，其價值應較其餘系爭土地低落，而該部分土地面積八０‧七０平方公尺，又佔
    上訴人應有部分折合面積二分之一以上，原判決將價值較為低落，又佔上訴人應
    有部分折合面積二分之一以上之該部分土地，全部分歸應有部分僅占三分之一之
    上訴人取得，使該筆土地全部之不利益均歸上訴人一人承受，而未對上訴人適度
    補償，依首揭判例，顯失公平，如要依原審之分割方案（即本件判決附圖甲案）
    ，即應予鑑價補償。
  (二)次查，同段第六十二號地號土地為第三人乙○○、丙○○、甲○○所共有，該土
    地週圍與公路無適宜之連絡，應屬袋地，因此與其相鄰之系爭第五十八號土地應
    有通行權負擔，上訴人於原審審理時，已就此迭為主張，並建請保留三公尺之通
    路，維持共有，以供鄰地所有人通行，以免將來爭議，詎原判決竟謂「被告良朝
    村雖稱其分得之系爭五十八地號中間有一約三公尺寬之既成巷道，素為相鄰地即
    同段六十二號土地所有人所通行使用，有鄰地通行權負擔云云，然查系爭五十八
    地號土地既面臨二十公尺寬之溪南路，自非袋地，而上開六十二號土地所有人乙
    ○○、丙○○、甲○○均為被告林朝村之子，而該道路現亦僅供被告林朝村一家
    人所通行使用，自無所謂鄰地通行權負擔可言，依其理由，顯然抱持「家產共有
    」之舊有法制觀念，而與現行民法以「個人私產」為主軸之法制不合，其適用法
    律顯有錯誤。
  (三)上訴人於原審所主張之分割方案（如八十六年三月四日所提書狀事實理由欄第二
    項），因原審判決附圖丙案五十八Ｅ部分，既為畸零地，即應保持共有，而原審
    判決附圖丁案中之五八、五八Ｃ中間應留一條三米巷道，保持共有，以供同段第
    六十二號土地所有人通行使用，原審判決附圖丁案中五九Ａ南邊應留二米空地，
    保持共有，以使與目前之既有巷道合併（本院第二卷第六十一頁背面），即主張
    依本判決附圖乙案分割（本院第二卷第一四三頁）。
三、證據：除引用原審立證方法外，補提：附圖一件、請求履勘現場。
乙、視同上訴人戊○○、庚○○方面：
一、聲明：(一)駁回林朝村之上訴。(二)訴訟費用由上訴人林朝村負擔。
二、陳述：除引用原判決書之記載外，補稱：
（一）上訴人及其子乙○○等人主張分割共有物須保留一道路供同地段六十二地號通
      行使用，亦即六十二地號係屬袋地，須保留道路供其使用，惟查該地並非袋地
      ，其原來係自同地段五十六號土地既有道路供該地號進出，連接「新開巷」，
      此可由既有道路之行進圖及照片數張可知，故上訴人等主張須保留道路供六十
      二地號進出使用於法不合。
（二）又螺潭段六十二地號，原為喀哩段五五六之三地號，其係分割自同地號五五六
      地號亦為螺潭段六十三地號，而喀哩段五五六地號係與同段五五五地號相鄰，
      而五五六地號原即使用五五五地號進出，於地號分割後五五六（即現為六十二
      地號）仍繼續使用該既有巷道，現今該地既有巷道仍存在。
（三）再喀哩段五五五地號（現為螺潭段五十六地號）與五五六地號（現為螺潭段六
      十二地號）原為林火藍所有，而五五五地號係林火藍與林蕃薯共有，而林火藍
      部分移轉於林有義，而林有義再移轉予林朝州與林鎮鎰，而五五六地號係由林
      火藍移轉與林光炎，再移轉予林萬峰，再移轉於丙○○、甲○○、乙○○三人
      共有，故上訴人及乙○○等人若欲主張通行權應向原共有人等主張袋地通行較
      妥，而不能向被上訴人及視同上訴人等主張，且既有巷道通往新開巷較自六十
      二地號通往溪南路之距離為短，故乙○○等人亦不應主張其欲通行被上訴人及
      視同上訴人等共有之土地。
（四）原審判決之方案係較妥之分割方案，但該方案之分割測量界線未能依地形與道
      路垂直，爰請求將原審所判之分割方案之土地界線予以修正如附圖甲案，面積
      維持不變，請求依附圖甲案分割。
三、證據：照片及圖一份、喀哩段五五六之三地號及螺潭段六十二地號土地登記簿謄
    本影本一份、同右地段五五六號土地及螺潭段六十三地號土地登記簿謄本影本一
    份、同又地段五五五地號及螺潭段五十六地號土地登記簿謄本影本及地籍圖影本
    各一份，並聲請履勘現場。
丙、被上訴人丁○○方面：
一、聲明：求為判決：(一)上訴駁回。(二)訴訟費用由上訴人負擔。
二、陳述：除引用原判決書之記載外，補稱：
(一)依本件原審判決所採之如原審判決書附圖例圖丁之所示之分割方案，被上訴人雖
    亦能接受，然盱衡全案而論，本件應仍以原審判決書例圖甲所示之分割方案最能
    發揮系爭土地之經濟效用，並大致符合各共有人間之公平，應屬最佳之分割方案
    （惟於本院最後言詞辯論時，被上訴人已同意採本判決附圖甲案之分割方案）：
    因
  (1)系爭第五九地號土地南側緊鄰之既有巷道現寬約二公尺。依台灣省建築管理規則
    第五條第一項第一款之規定本件巷道兩旁應均等退讓，以合計達到六公尺寬度之
    邊界作為建築線，是本件系爭第五九地號土地南側應退縮自巷道中心線起算三公
    尺（即系爭第五九地號土地應向北退縮二公尺）至巷道拓寬預定線之土地供為巷
    道（即前揭原審判決所附例圖甲所示五九Ａ部分土地）以指定建築線，是此原審
    判決所附例圖甲所示五九Ａ部分土地自應由全體共有人依持分比例保持共有。
  (2)原審判決所附例圖甲所示五九Ｂ部分土地原即由被上訴人丁○○使用中，且被上
    訴人於其上有建物存在，是此部分土地分歸被上訴人丁○○取得，自屬允適。
  (3)同段六０地號土地全部係戊○○所有，而彼與庚○○係夫妻關係，於原審判決所
    附例圖甲所示五九Ｃ部分及五八Ｃ部分土地上有建物存在故由彼二人分得例圖甲
    所示五九Ｃ及五八Ｃ部分土地並按原應有部分比例保持共有最符實益。
  (4)上訴人林朝村於原審判決所附例圖甲所示五八Ｄ部分土地上有建物存在，且該部
    分土地原亦由彼使用中，故將此部分土地分歸上訴人林朝村取得亦最符合經濟效
    益。至上訴人林朝村及其子現有建物對外連絡宜由彼所單獨分得之土地上通行。
    蓋：
    上訴人林朝村所分得土地並非袋地。
    上訴人林朝村及其子現有建物得於彼所單獨分得之土地視需要而自由選擇通道
      位置，俾彈性利用土地。
    設若在系爭土地上另留共有通道供上訴人林朝村全家使用（按：該通道僅供彼
      等一家使用，並無再供他地或他人公共使用通行），則倘日後該通道無續通行
      之必要或上訴人林朝村將在該分得土地上建屋，勢必衍生更多困擾，無若現在
      即將該通道土地分歸林朝村單獨所有，免滋後擾。
(二)上訴人林朝村（及其子即主參加訴訟原告乙○○等三人）所主張之（如原審判決
    書附圖例圖丙所示）分割方法，並非妥適，有害各分得人就所分土地之有效利用
    並徒增日後使用時易於發生糾紛之可能：因
  (1)依上訴人所主張之分割方案，勢必造成各共有人所單獨分得，可單獨使用之面積
    縮小，又形成原審判決所附例圖丙案暫編地號五八Ｅ、五八Ｄ等二筆為共有畸零
    地之窘況，非僅使得上訴人所單獨分得之原審判決所附例圖丙案暫編五八Ｃ１、
    五八Ｃ２等二筆畸零土地無法有效合併使用，有損社會經濟效益，甚且有違共有
    物分割旨在消滅共有關係並使各共有人得就分得土地作最有效利用之目的。
  (2)次按「行使權利、履行義務，應依誠實及信用方法」「畸零地非與相鄰之唯一土
    地合併，無法建築使用時，該相鄰之土地非經留出合併所必須之土地，不得建築
    ，但留出後所餘之土地成為畸零地時，應全部合併使用。」民法第一百四十八條
    第二項及臺灣省畸零地使用規則第十一條第一項分別定有明文。查本件中依上
    訴人所主張之原審判決所附例圖暫編丙案分割方法所示，除五九Ａ外之五九Ｂ、
    五八Ｂ、五八Ｃ１、五八Ｃ２、五八Ｄ、五八Ｅ等六筆土地之臨路寬度均未達四
    公尺，屬面積狹小之畸零地，依法不得建築。又依前揭台灣省畸零地使用規則
    之規定，分割後之五九Ｂ等六筆土地之鄰地在非經留出合併使用所必須之土地，
    不得建築之情形下，倘五九Ｂ等六筆土地不先行合併建築使用，則其鄰地所有權
    人豈不將陷於永遠無法建築之窘境，或僅得無奈而留出合併所需之土地，白白蒙
    受鉅大之損失？按本件上訴人之所以堅持丙案分割方法者，揆其用意無非欲造
    成令五八Ｅ、五八Ｄ等二筆土地由全體共有、共同負擔，且與其他共有人所分得
    土地又無連接，無法合併使用，其他共有人要之無益，若非賤價售予上訴人，則
    必得任令上訴人使用之窘況，以謀攫私利。是上訴人上開主張顯屬為謀私利，不
    惜損害其他共有人合法利益之脫法損人、違反誠信正義之行為，自非可取。
三、證據：除引用原審立證方法外，補提：地籍圖謄本一件。
貳、主參加訴訟部分：
甲、主參加原告方面：
一、聲明：(一)確認主參加原告對主參加被告所共有坐落台中縣烏日鄉○○段五十八地
    號如附圖所示紅色部分之土地（寬三公尺，面積約八十平方公尺，範圍及面積均
    以實測為準）有通行權存在。(二)訴訟費用由主參加被告負擔。
二、陳述：
  (一)按「就他人間之訴訟標的全部或一部，為自己有所請求，或主張因其訴訟之結果
    ，自己之權利將被侵害者，得於本訴訟繫屬中，以其當事人兩造為共同被告，向
    該第一審法院起訴。前項情形，如本訴訟繫屬於第二審法院者，亦得於其言詞辯
    論終結前，向該第二審法院起訴。」民事訴訟法第五十四條定有明文。
  (二)主參加原告為台中縣烏日鄉○○段（以下段名略去）第六十二號土地之所有人，
    應有部分各三分之一，上開土地因與公路無適宜之聯絡，應屬袋地，向循鄰地即
    主參加被告所共有同段第五十八號土地上之既成巷道，通行至烏日鄉○○路。
  (三)主參加被告丁○○、戊○○、庚○○、林朝村四人，因就共有之第五十八地號土
    地無法協議分割，丁○○提起分割共有物之訴，經台灣台中地方法院以八十五年
    度訴字第二九六五號民事判決准以分割，並定分割方法，依上開判決理由之旨，
    無異否認主參加原告所共有之第六十二地號土地係屬袋地，亦即否定主參加訴訟
    原告對主參加被告所共有之地五十八地號土地有通行權存在，因其訴訟之結果顯
    有害及主參加訴訟原告對第五十八地號之通行權，主參加訴訟原告自可依上揭法
    條提起本訴。
  (四)主參加訴訟原告係於民國八十二年間自第三人林萬峰買受取得第六十二地號土地
    ，而非自主參加被告林朝村處取得，此有土地登記簿謄本可證，我國民法係以「
    個人私產」而非以「家族共產」為制，原審八十五年度訴字第二九六五號民事判
    決以主參加訴訟原告與主參加訴訟被告林朝村係屬父子關係，據而認定主參加訴
    訟原告所共有之第六十二號土地，對主參加訴訟被告林朝村等人所共有之第五十
    八地號土地並無通行權，顯係抱持「家產共產」之舊有法制思想，其適用法律應
    有錯誤。
三、證據：附圖一件、土地登記鈽謄本一份，並請勘驗現場。
乙、主參加被告丁○○方面：
一、聲明：(一)主參加原告之訴駁回。(二)訴訟費用由主參加原告負擔。
二、陳述及證據：
  (一)按「就他人間之訴訟標的全部或一部，為自己有所請求，或主張因其訴訟之結果
    ，自己之權利將被侵害者，得於本訴訟繫屬中，以其當事人兩造為共同被告，向
    該第一審法院起訴。前項情形，如本訴訟繫屬於第二審法院者，亦得於其言詞辯
    論終結前，向該第二審法院起訴。」民事訴訟法第五十四條定有明文。又「依民
    事訴訟法第五十四條之規定而起訴者，除就他人間訴訟標的全部或一部，為自己
    有所請求外，必須因他人間訴訟之結果自己之權利將被侵害者始得為之，若他人
    間訴訟之結果於自己之權利並無侵害，自不在准許提起之列。」「在第二審提起
    主參加訴訟者，必須以本訴訟中兩造為共同被告，為該訴訟之成立要件之一，如
    不備此要件而具備獨立之訴要件時，第二審法院應以裁定將該訴訟移送於第一審
    管轄法院。」最高法院亦分別著有五十一年台上字第二八０五號及七十三年台上
    字第八五六號判例可稽。查本件主參加原告於主參加被告間就系爭共有第五十八
    號土地之分割共有物之訴中提起本件主參加訴訟請求確認就主參加被告所共有之
    系爭第五十八號土地有通行權存在，無非係以前揭主參加被告間之分割共有物之
    訴訟結果顯有害及主參加原告對系爭第五十八號土地之通行權云云為其理由，惟
    查事實上倘本件主參加原告就系爭第五十八號土地確有民法第七百八十七條第一
    項所定之袋地通行權存在，則無論本件主參加被告間之分割共有物採何種分割方
    法，依法均無礙於主參加原告所得主張袋地通行權之存在，是本件分割共有物之
    訴訟之結果既無使主參加原告之權利有遭受侵害之情形，則揆諸首揭最高法院五
    十一年台上字第二八０五號判例意旨所示，自無准其提起本件主參加訴訟之可言
    。
  (二)況本件主參加原告等三人均係主參加被告林朝村之子，彼等之所以明知未符提起
    主參加訴訟之要件而仍執意提起者，其目的無非冀圖藉此混淆視聽，希望影響鈞
    院心證而使本件分割共有物之訴中獲得較有利於主參加被告林朝村之判決結果（
    分割方案）而已，厥非因彼等權利果有因本件分割共有物訴訟之結果而受侵害之
    情事始提起本件主參加訴訟。
丙、主參加被告戊○○、庚○○方面稱：
  (一)螺潭段六十二地號，原為喀哩段五五六之三地號，其係分割自同地號五五六地號
    亦為螺潭段六十三地號，而喀哩段五五六地號係與同段五五五地號相鄰，而五五
    六地號原即使用五五五地號進出，於地號分割後五五六（即現為六十二地號）仍
    繼續使用該既有巷道，現今該地既有巷道仍存在。
  (二)再喀哩段五五五地號（現為螺潭段五十六地號）與五五六地號（現為螺潭段六十
    二地號）原為林火藍所有，而五五五地號係林火藍與林蕃薯共有，而林火藍部分
    移轉於林有義，而林有義再移轉予林朝州與林鎮鎰，而五五六地號係由林火藍移
    轉與林光炎，再移轉予林萬峰，再移轉於丙○○、甲○○、乙○○三人共有，故
    上訴人及乙○○等人若欲主張通行權應向原共有人等主張袋地通行較妥，而不能
    向被上訴人及視同上訴人等主張，且既有巷道通往新開巷較自六十二地號通往溪
    南路之距離為短，故乙○○等人亦不應主張其欲通行被上訴人及視同上訴人等共
    有之土地。
丁、主參加被告林朝村方面：同意主參加訴訟是合法的，因參加人之地是袋地。
      理      由
甲、程序方面：
一、本件為分割共有物之訴，其訴訟標的對於共同訴訟之各人必須合一確定，茲雖僅
    林朝村（即己○○○）提起第二審上訴，依民事訴訟第五十六條第一項第一款規
    定，其效力及於未經上訴之同造當事人林建興、庚○○，合先敘明。
二、上訴人林朝村於訴訟中八十九年四月十八日死亡，有戶籍謄本一份在卷（本院第
    二卷第八十一頁），經其繼承人即配偶己○○○就系爭土地辦理繼承登記，並於
    九十年八月十六日具狀陳明承受訴訟在卷，繕本並於同日送達視同上訴人及被上
    訴人（本院第二卷第一一一之二至一一一之四頁），爰予准許之。
乙、實體方面：
壹、分割共有物上訴部分：
一、本件被上訴人丁○○於原審主張坐落台中縣烏日鄉○○段第五八地號土地，地目
    建，面積０．０四五三公頃；同段第五九地號土地，地目建，面積０．０二七一
    公頃（下簡稱系爭二筆土地），均為兩造所共有，其中五八地號部分被上訴人及
    上訴人戊○○、庚○○、林朝村應有部分各為四分之一、三分之一、十二分之一
    、三分之一；而五九地號部分兩造應有部分各為十分之三、十分之二、十分之一
    、五分之二，系爭二筆土地合併後被上訴人應有部分為一四四八０分之三八九一
    ，上訴人戊○○應有部分為一四四八０分之四一０四，庚○○應有部分為一四四
    八０分之一二九七，上訴人林朝村應有部分為一四四八０分之五一八八。系爭二
    筆土地由於共有人間無法達成協議分割，復未訂立不分割契約，依土地之使用目
    的亦無不能分割之情事，請求依附圖甲案為分割等語（本院第二卷第一四三頁）
    。
二、上訴人己○○○、及視同上訴人戊○○、庚○○均同意分割，並願合併分割，視
    同上訴人戊○○與庚○○並請求於分割後保持共有，惟視同上訴人不同意上訴人
    所提附圖乙案所示之分割方法，視同上訴人戊○○、庚○○並抗辯應以如附圖例
    圖甲案所示分割方法為合併分割等語（本院第二卷第一一０頁），上訴人己○○
    ○則抗辯應以如附圖乙案所示之分割方案進行分割等語（本院第二卷第一四三頁
    ）。
三、本件被上訴人主張系爭二筆土地，均為兩造所共有，其中系爭五八地號部分被上
    訴人及視同上訴人戊○○、庚○○與上訴人己○○○應有部分各為四分之一、三
    分之一、十二分之一、三分之一；系爭五九地號部分兩造應有部分各為十分之三
    、十分之二、十分之一、五分之二，系爭二筆土地合併後被上訴人應有部分為一
    四四八０分之三八九一，視同上訴人戊○○應有部分為一四四八０分之四一０四
    ，庚○○應有部分為一四四八０分之一二九七，上訴人己○○○應有部分為一四
    四八０分之五一八八。系爭二筆土地由於共有人間無法達成協議分割，復未訂立
    不分割契約，依土地之使用目的亦無不能分割之情事，業據其提出土地登記簿謄
    本二件、地價證明書一件為證（原審卷第七至二十一頁），且為兩造所不爭執，
    堪信為真實。
四、系爭二筆土地均為建地，依其使用目的無不能分割之情事，且兩造間未訂有不分
    割之特約，復未達成分割之協議，核與民法第八百二十三條第一項、第八百二十
    四條第一項之規定相符，參以系爭二筆土地共有人均相同，且兩造均同意合併分
    割等情，是被上訴人起訴請求就系爭二筆土地合併為裁判分割，自無不合，應予
    准許。
五、經原審勘驗現場結果，系爭土地中第五九地號土地東邊緊鄰既成巷道處建有磚造
    平房及木造鐵皮平房，現為被上訴人居住其內；另面臨溪南路橫跨系爭五八、五
    九地號土地上緊鄰視同上訴人戊○○、庚○○所有之同段第六十地號土地處建有
    磚造二層樓房（半拆除狀態，而經本院分別於八十六年十月二十八日及八十八年
    一月六日現場勘驗時則已拆除，現為空地），為上訴人戊○○、庚○○所占用；
    又系爭土地中第五八地號土地北邊及西邊處建有土磚造蓋瓦平房，現為上訴人林
    朝村居住其內；而系爭二筆土地南邊均緊鄰二十公尺寬之溪南路等情，業據原審
    於八十六年一月六日及同年三月三十一日先後至現場勘驗明確，並二次囑託臺中
    縣霧峰地政事務所派員會同勘驗測量現場，製有勘驗筆錄及土地複丈成果圖附卷
    可稽（原審卷第五十六頁、五十八頁、一００頁）。而本院至現場勘驗時，六十
    地號上之房屋已拆除，系爭五十九地號土地分別面臨二至四米之既成巷道及十五
    至二十米之溪南路，系爭土地上有坐落溪南路一八六號房子，為上訴人林朝村所
    有，而房屋基地大部分占在第六二號土地上，有部分占用到他人之土地，第六十
    二地號土地係上訴人林朝村之子乙○○、丙○○、甲○○三人共有向他人購得，
    由其旁之新開巷進入經訴外人之房屋之鐵門至其等房屋後面，有草皮空地可通行
    ，但因後面房屋未留門，並做有牆壁圍牆阻隔，無法通行，亦有勘驗筆錄及現場
    略圖二份在卷可參（見本院第一卷第五十一頁至五十三頁，第一三七頁至一三九
    頁）。而請求分割共有物之訴，應由法院依民法第八百二十四條之規定，斟酌共
    有人之意願，共有物之位置、經濟效益及全體共有人之利益，為公平適當之分配
    。而斟酌上開各情及參酌兩造所提出之分割方案，暨衡酌視同上訴人戊○○、庚
    ○○陳明其二人間仍願保持共有，且被上訴人與視同上訴人戊○○、庚○○均陳
    明願意依附圖甲案之分案分割等情（本院第二卷第一一０頁），認系爭二筆土地
    應予合併分割，且其分割方法以附圖甲案所示，較可發揮系爭土地之經濟效用，
    並大致符合共有人間之公平，因：
（一）系爭二筆土地共有人均相同，且二筆土地相緊鄰，兩造復均同意合併分割，則
      將上開二筆土地予以合併分割，當較可發揮該土地之經濟價值，而為允當。
（二）系爭土地中第五九地號土地東邊緊鄰既成巷道處建有磚造平房及木造鐵皮平房
      ，現為被上訴人丁○○居住其內；另面臨溪南路橫跨系爭第五十八、第五十九
      地號土地上緊鄰視同上訴人戊○○、庚○○所有訴外同段第六十地號土地，為
      視同上訴人戊○○、庚○○所有；又系爭土地中第五八地號土地北邊及西邊處
      建有土磚造蓋瓦平房，現為上訴人林朝村居住其內等情，業如前述，則將如附
      圖甲案所示（５９Ａ）部分面積０．０一九五公頃分歸被上訴人丁○○取得所
      有；（５９Ｂ）部分及（５８Ｂ）部分面積合計０．０二七０公頃分歸視同上
      訴人戊○○、庚○○共同取得所有，戊○○應有部分為百分之七十六，庚○○
      應有部分為百分之二十四。（５８Ｃ）部分面積０．０二五九公頃分歸上訴人
      己○○○取得所有，自均較符合兩造現占有之使用情形，對於因權利變動所產
      生之影響自較小，於各共有人之利益應較高；
（三）倘依上訴人所主張之附圖乙案之分割方法，將創設五十八、五十八之三及五十
      八之六等三筆地號之新共有關係，與分割共有物係欲消滅共有關係之目的有違
      ，而分得附圖乙案五九之五之被上訴人丁○○既願單獨承擔日後巷道建築線退
      縮之部分損失，而未再主張乙案中之五九之六號應保持共有，則本院似亦不宜
      依乙案之方案分割。
（四）又上訴人己○○○雖稱其分得之系爭五十八地號中間有一約三公尺寬之既成巷
      道，素為相鄰袋地即同段六十二地號土地所有人所通行使用，有鄰地通行權之
      負擔云云，然查系爭五十八地號土地係面臨二十公尺寬之溪南路，其上有上訴
      人林朝村所有之烏日鄉○○路一八六號房屋，且該房屋之基地大部分占在第六
      十二號土地上，已如前勘驗筆錄所述，而上開六十二地號土地所有人乙○○、
      丙○○、甲○○均為上訴人己○○○之子，而該通道現亦僅供被上訴人己○○
      ○一家人所通行使用，當無所謂鄰地通行權之負擔可言，況將該通道若劃歸上
      訴人己○○○所有，其日後即可視實際需要自由選擇通道位置，俾彈性利用土
      地，對其而言應無不利益，惟設若依通路現狀在系爭五八地號上另留兩造共有
      之通道，則倘日後該通道無續行之必要或上訴人己○○○欲在其所分得之土地
      上建屋，勢必衍生更多困擾，無若現即將該通道一併分歸上訴人單獨所有，其
      要如何留道路可自行斟酌利用，又不影響現在之其他共有人之權益，一併解決
      日後困擾，又將附圖甲案五十八Ｃ部分面積０‧０二五九公頃分規上訴人己○
      ○○所有時，是一整塊均分配於上訴人，亦不會造成上訴人所稱之為畸零地之
      情事，是上訴人執前詞抗辯，並無足採。
（五）依附圖甲案分割，雖須拆除五十八Ｂ、五十九Ｂ內，屬上訴人所有之房屋，然
      上訴人已當庭表示願意拆除在卷（本院第二卷第一六六頁），且倘依上訴人所
      主張之附圖乙案分割，亦須拆除暫編地號五十八之四號上之上訴人所有房屋，
      故上訴人所有之房屋是否應拆除，自非本院審酌分割方案時考量之因素。
五、按「法院裁判分割共有物，除應斟酌各共有人之利害關係及共有物之性質外，尚
    應斟酌共有物之價格，倘共有人中有不能按其應有部分受分配，或其所受分配之
    不動產其價格顯不相當時，法院非不得命以金錢補償之」，最高法院五十七年台
    上字第二一一七號著有判例，又按共有物原物分割而應以金錢為補償者，倘分得
    價值較高及分得價值較低之共有人均為多數時，該每一分得價值較高之共有人即
    應就其補償金額對於分得價值較低之共有人全體為補償，並依各該短少部分之比
    例，定其給付金額，方符共有物原物分割為共有物應有部分互相移轉之本旨。本
    件依華聲企業發展鑑定顧問有限公司鑑定報告書所載，依甲案分割後，依路線價
    位區○巷道價位區、路角地價位區○道路價位區、裡地價位區、袋地價位區○○
    ○道路價位區○○段第六十地號所有權人為視同上訴人戊○○等各客觀情形計算
    分析結果，因各共有人分得土地之價值，依其各應有部分之比例略有差異，故應
    互為找補如附表所示，上訴人及被上訴人亦均對鑑定結果表示無意見（本院第二
    卷第一四二頁），是以本院認應以上開鑑定書之價格為可採，故視同上訴人庚○
    ○及被上訴人丁○○即應依如附表所示補償價金，由視同上訴人庚○○給付上訴
    人己○○○新台幣（下同）九萬零四百五十一元、給付視同上訴人戊○○十五萬
    三千三百九十四元，被上訴人丁○○則應給付上訴人己○○○二萬一千五百九十
    九元、給付視同上訴人戊○○三萬六千六百二十九元。
六、綜上所述，原審判決未將其所採之分割方案與溪南路垂直分割，尚有未洽，上訴
    人所提之分割方案雖非可採，然原審之分割方案既有不當之處，仍應認上訴有理
    由，由本院予以廢棄改判，如主文第二項所示。
七、又本件係因分割共有物而涉訟，上訴人之行為可認按當時之訴訟程序為伸張或防
    禦權利所必要，故由勝訴之被上訴人亦負擔一部分訴訟費用，併此敘明。
八、本件事證已明，兩造其餘攻擊防禦方法與本件判決結果不生影響，不予一一論述
    ，附此敘明。
貳、確認通行權部分：
    按「就他人間之訴訟標的全部或一部，為自己有所請求，或主張因其訴訟之結果
    ，自己之權利將被侵害者，得於本訴訟繫屬中，以其當事人兩造為共同被告，向
    該第一審法院起訴。前項情形，如本訴訟繫屬於第二審法院者，亦得於其言詞辯
    論終結前，向該第二審法院起訴。」民事訴訟法第五十四條定有明文。又「依民
    事訴訟法第五十四條之規定而起訴者，除就他人間訴訟標的全部或一部，為自己
    有所請求外，必須因他人間訴訟之結果自己之權利將被侵害者始得為之，若他人
    間訴訟之結果於自己之權利並無侵害，自不在准許提起之列。」「在第二審提起
    主參加訴訟者，必須以本訴訟中兩造為共同被告，為該訴訟之成立要件之一，如
    不備此要件而具備獨立之訴要件時，第二審法院應以裁定將該訴訟移送於第一審
    管轄法院。」最高法院亦分別著有五十一年台上字第二八０五號及七十三年台上
    字第八五六號判例可稽。查本件主參加原告雖確係以本訴中之兩造為共同被告，
    提起主參加訴訟，惟主參加原告就於主參加被告間就系爭共有第五十八號土地之
    分割共有物之訴中，提起本件主參加訴訟，請求確認就主參加被告所共有之系爭
    第五十八號土地有通行權存在，無非係以前揭主參加被告間之分割共有物之訴訟
    結果顯有害及主參加原告對系爭第五十八號土地之通行權云云為其理由，惟查事
    實上倘本件主參加原告就系爭第五十八號土地確有民法第七百八十七條第一項所
    定之袋地通行權存在，則無論本件主參加被告間之分割共有物採何種分割方法，
    依法均無礙於主參加原告所得主張袋地通行權之存在，是本件分割共有物之訴訟
    之結果既無使主參加原告之權利有遭受侵害之情形，主參加原告於本件訴訟終結
    後，倘如須主張通行權，自可另行對其所主張通行之土地所有權人提起確認通行
    權之訴訟，故揆諸首揭最高法院五十一年台上字第二八０五號判例意旨所示，自
    應予以駁回本件主參加訴訟。
據上論結，本件上訴為有理由，依民事訴訟法第四百五十條、第七十八條、第八十一
條第二款、第八十五條第一項但書，判決如主文。
中　　　華　　　民　　　國　　九十一　　年　　　四　　　月　　 三十　　 日
~B1民事第三庭審判長法　官　童有德
~B2　　　　　　　　法　官　黃永泉
~B3　　　　　　　　法　官　蔡秉宸
右為正本係照原本作成。
不得上訴。
~B　　　　　　　　書記官　蕭玉真
中　　　華　　　民　　　國　　九十一　　年　　　五　　　月　　　一　　　日
　　　　　　　　　　　　　　　　　　　　　　　　　　　　　　　　　　　　Ｂ
